【裁判字號】    95,台上,4525
【裁判日期】    950817
【裁判案由】    違反森林法
【裁判全文】
最高法院刑事判決            九十五年度台上字第四五二五號
    上  訴  人  甲○○
    選任辯護人  柯士斌律師
上列上訴人因違反森林法案件，不服台灣高等法院中華民國九十
五年六月一日第二審更審判決（九十四年度上更(二)字第四三九號
，起訴案號：台灣基隆地方法院檢察署八十六年度偵字第四八七
八號、第五一八八號），提起上訴，本院判決如下：
    主  文
原判決撤銷，發回台灣高等法院。
    理  由
本件原判決撤銷第一審關於甲○○部分科刑之判決，改判論處上
訴人甲○○共同於他人保安林內擅自設置工作物罪（處有期徒刑
七月）；固非無見。
惟查：一、本件原判決事實欄認定：「由甲○○提供經台灣省政
府於民國六十九年二月六日以府農山字第一二０一六六號公告山
坡地範圍內，屬黃新紀、黎書蘅、莫啟瓊共有之基隆市○○區○
○段第一一四五號、第一一四八號、第一一四九號土地，供蕭健
國傾倒廢土，……兩人未經黃新紀、黎書蘅之繼承人、莫啟瓊及
台灣省政府同意，擅自由蕭健國於八十六年八月底起，將『大船
入港』廢棄土棄置上開私人及台灣省政府所有之山坡地、保安林
地上，而一一五一之一三號土地經同上字號公告為山坡地範圍，
一一四六號、一一五二號土地，經於十三年六月十一日告示第七
十七號公告為保安林」（原判決正本第一頁至第二頁），於理由
欄一、(三)說明：「基隆市○○區○○段第一一四五號、第一一四
八號、第一一四九號、第一一五一之一三號土地，經台灣省政府
公告為山坡地保育利用條例之山坡地，上開同市區段第一一四六
號、第一一五二號土地，經公告為保安林乙節，業據證人丁憲中
、簡慧雯於原審（指第一審）證述無訛，並經本院（指原審）前
審函基隆市政府查證屬實，有該府八十七年十一月二十六日八七
基府建農字第一一二八八九號函文附卷足憑……是該第一一四五
號、第一一四八號、第一一四九號、第一一五一之一三號土地係
屬山坡地，第一一四六號、第一一五二號土地係屬保安林等情」
（原判決正本第四頁至第五頁）；即依上開事實之認定及理由之
論述，原判決均認定上開第一一四五號、第一一四八號、第一一
四九號、第一一五一之一三號土地係屬山坡地，並未認定該四筆
土地係屬於森林法規定之林地。但原判決於理由欄二、卻說明：
「是核被告甲○○在基隆市○○區○○段第一一四五號、第一一
四八號、第一一四九號、第一一五一之一三號森林、山坡地土地
上，擅自堆置廢土設置工作物之所為，係犯修正前山坡地保育利
用條例第三十四條第一項之罪（因系爭土地，屬修正前山坡地保
育利用條例公告之山坡地，及森林法之森林地，被告等在其上，
擅自設置工作物，應係犯修正前山坡地保育利用條例第三十四條
第一項之罪、修正前森林法第五十一條第一項之罪。……依特別
法優於普通法之法律競合關係，優先適用修正前山坡地保育利用
條例第三十四條第一項之罪）」（原判決正本第十頁），即又認
為上開四筆土地係屬山坡地，又屬林地，因認上訴人此部分犯行
，同時觸犯修正前山坡地保育利用條例第三十四條第一項之罪、
修正前森林法第五十一條第一項之罪；就上開四筆土地是否屬森
林法規定之地林，其事實認定與理由論述前後不一，且未說明其
認定上開四筆土地係屬林地所憑之證據，自有判決理由矛盾及理
由不備之違法。二、刑法上之故意，有直接故意與間接故意之分
，前者係指行為人對於構成犯罪之事實，明知並有意使其發生；
後者則係指行為人對於構成犯罪之事實，預見其發生，而其發生
並不違背其本意而言。原判決事實欄認定：「甲○○、蕭健國二
人基於共同擅自占用他人山坡地、森林地，以傾倒廢土之直接故
意犯意聯絡，由甲○○提供……屬黃新紀、黎書蘅、莫啟瓊共有
之基隆市○○區○○段第一一四五號、第一一四八號、第一一四
九號土地，供蕭健國傾倒廢土，甲○○、蕭健國二人亦未取得土
地所有權人台灣省政府之同意，並能預見緊隔上開私人土地之台
灣省政府所有同地段第一一五一之一三號、第一一四六號、第一
一五二號土地，可能遭波及而遭倒置廢土，並不違背其等本意」
（原判決正本第一頁至第二頁）; 即原判決於事實認定上訴人關
於上開第一一四五號、第一一四八號、第一一四九號三筆土地，
係基於直接故意而為之，而原判決於理由欄一、(五)３說明：「依
被告甲○○於原審（指第一審）供承：『我跟他（指蕭健國）講
大德國中下去有一個小山谷那個地方，我跟他講大概在斜坡上』
云云……足見被告甲○○於本案發生時，雖未明確指示其所稱管
理土地之使用範圍，僅以『大德國中下去有一個小山谷那個地方
，大概在斜坡上』等詞，對同案被告蕭健國為籠統的指示，惟該
地點及地號應可得確定。又同案被告蕭健國於本院前審供承：『
我不知道，當時我去問當地的鄰居，他們都是用手指一個範圍說
都是被告甲○○的土地』、……於本院更(二)審時到庭證述『他有
去現場，大約比一比在那個地方』等語，佐以蕭健國於警詢時供
稱該第一一四九等地號土地係被告管理，堪認蕭健國與被告甲○
○，事先均確知要傾倒廢土地號所在之大概位置，則案發後經測
量才知廢土所傾倒確實占用地號及面積，自難遽為被告有利之認
定，換言之，本案被告二人就第一一四五號、第一一四八號、第
一一四九地號私人土地傾倒廢土之所為，具有直接故意，至為顯
明」（原判決正本第七頁至第八頁）；但依上開理由，上訴人及
蕭健國均供稱當時上訴人僅指係大德國中下去之小山谷處，倘屬
非虛，則上訴人所指之該處是否包括上開第一一四五號、第一一
四八號、第一一四九地號三筆他人所有之山坡地，此與認定上訴
人就傾倒廢棄土於上開三筆土地是否係直接故意抑或間接故意至
有關係，原判決未予釐清，復未於理由內說明，遽為認定，自有
違誤。綜上，應認原判決仍有撤銷發回之原因。原判決其他有裁
判上一罪關係部分，基於審判不可分原則，應一併發回。
據上論結，應依刑事訴訟法第三百九十七條、第四百零一條，判
決如主文。
中    華    民    國  九十五  年    八    月   十七   日
                      最高法院刑事第十二庭
                          審判長法官  林  永  茂
                                法官  洪  文  章
                                法官  蘇  振  堂
                                法官  蕭  仰  歸
                                法官  何  菁  莪
      本件正本證明與原本無異
                                      書  記  官
中    華    民    國  九十五  年    八    月  二十四  日
                                                      v


司法院資訊處製作；財團法人民間司法改革基金會備份。
